臺灣臺中地方法院刑事判決　　　　　　　99年度智訴字第14號
公　訴　人　臺灣臺中地方法院檢察署檢察官
被　　　告　劉竣榤
被　　　告　郭秀蘭
前二人共同
選任辯護人　張智翔律師
上列被告因偽造文書等案件，經檢察官提起公訴（99年度偵字第
3406號、第10851號），本院改依簡式審判程序判決如下：
    主    文
劉竣榤、郭秀蘭共同行使偽造私文書，足以生損害於他人，各處
有期徒刑月，如易科罰金均以新台幣壹仟元折算壹日，均緩刑
貳年。扣案如附表所示之物均沒收。
    犯罪事實
一、劉竣榤與其母郭秀蘭（原名：郭庭如）共同經營順興堂商行
    （設於臺中縣潭子鄉（現已改制為臺中市潭子區○○○路
    231號，下稱順興堂），其2人明知順興堂與煜元企業有限公
    司（下稱煜元公司）所簽立授權順興堂行銷煜元公司所生產
    之16種產品之合作契約，業於民國（下同）97年8月3日期滿
    ，雙方並未於期滿後另行訂立新約，順興堂不得未經煜元公
    司授權，即擅自於商品上標示煜元公司之名稱、工廠字號、
    地址及統一編號等字樣，詎劉竣榤與郭秀蘭2人竟基於行使
    偽造私文書之接續犯意聯絡，自98年間起，於非煜元公司所
    生產之如附表所示之商品上，擅自標示製造工廠係煜元公司
    、地址為台北縣泰山鄉○○路○段957號7樓、工廠字號
    000000000 0、統一編號00000000等字樣，以表示該等商品
    係煜元公司所生產之意，並出售予不特定人牟利而行使之，
    足生損害於購買該等商品之消費者及煜元公司。嗣因煜元公
    司發現後報警處理，經警於99年1月29日12時許，持本院所
    核發之搜索票，前至順興堂上址及其設於臺中市○○區○○
    路239號之倉庫執行搜索，當場扣得如附表所示之商品，因
    而循線查悉上情。
二、案經煜元公司訴由內政部警政署保安警察第二總隊第一大隊
    第三分隊移送臺灣臺中地方法院檢察署檢察官偵查起訴，本
    院認有刑事訴訟法第273條之1第1項之情形，而改依簡式審
    判程序審理。
    理     由
一、按除被告所犯為死刑、無期徒刑、最輕本刑為3年以上有期
    徒刑之罪或高等法院管轄第1審案件者外，於刑事訴訟法第
    273條第1項程序進行中，被告先就被訴事實為有罪之陳述時
    ，審判長得告知被告簡式審判程序之旨，並聽取當事人、代
    理人、辯護人及輔佐人之意見後，裁定進行簡式審判程序；
    除簡式審判程序及簡易程序案件外，第1審應行合議審判，
    刑事訴訟法第273條之1第1項、第284條之1分別定有明文。
    本件被告劉竣榤與郭秀蘭2人所犯均係死刑、無期徒刑、最
    輕本刑為3年以上有期徒刑或高等法院管轄第1審案件以外之
    罪，並均於本院行準備程序時就被訴事實為有罪之陳述，本
    院合議庭依前揭規定，經評議結果，裁定改由受命法官獨任
    行簡式審判程序，先予敘明。
二、上開犯罪事實，業據被告2人於本院審理時均坦承不諱，並
    據告訴人煜元公司於刑事告訴狀中及告訴代理人歐妙玲於警
    、偵訊時，均指證綦詳，復有告訴人所提出之順興堂與煜元
    公司所簽立之合作契約書1份、順興堂所出具之送貨單2紙、
    擅自標示煜元公司生產製造之商品照片4幀、順興堂訂貨匯
    款一覽表、歐妙玲之活期儲蓄存款存摺內頁影本、報價單、
    及98年12月31日訪談紀錄在卷可資佐證；另經警前至順興堂
    執行搜索，亦確扣得非煜元公司所生產之產品，而標有煜元
    公司生產製造等字樣之如附表所示之商品，此有本院搜索票
    、內政部警政署保安警察大隊第二總隊第一大隊第三中隊高
    雄分隊搜索扣押筆錄、扣押物品收據、內政部警政署保安警
    察大隊第二總隊第一大隊第三中隊高雄分隊於99年11月29日
    保二（一）（3）警創字第0990006 902號函所檢送之扣押物
    品清單與扣押品物照片及現場搜索照片等附卷足憑，足見被
    告2人之自白核與事實相符，洵堪採信。從而，本件事證已
    臻明確，被告2 人上開犯行均堪認定，應予依法論科。
三、核被告2人所為，均係犯刑法第216條、第210條之行使偽造
    私文書罪。被告2人就上開犯行間，有犯意聯絡及行為分擔
    ，為共同正犯。又其等共同偽造私文書之低度行為，均為行
    使之高度行為所吸收，不另論罪。復按數行為於同時同地或
    密切接近之時地實施，侵害同一之法益，各行為之獨立性極
    為薄弱，依一般社會健全觀念，在時間差距上，難以強行分
    開，在刑法評價上，以視為數個舉動之接續施行，合為包括
    之一行為予以評價，較為合理，應屬接續犯，而為包括之一
    罪（最高法院86年度臺上字第3295號判例意旨參照）。查被
    告2人自98年間起，於如附表所示之商品上偽造係告訴人公
    司所生產製造之意之文書，應係基於單一犯意，於密切接近
    之時地為之，且侵害同一法益，依上開說明，應合為包括之
    一行為予以評價，而論以接續犯。爰審酌被告2人罔顧煜元
    公司之權益，擅自於非煜元公司所生產之產品上標示煜元公
    司之名稱、工廠字號、地址及統一編號等字樣，以示係煜元
    公司所生產製造之意，有害交易安全與煜元公司之商譽，所
    生損害非輕，惟念及被告犯後已坦承犯行，並與告訴人達成
    和解，犯後態度尚稱良好，暨斟酌被告2人犯罪動機、手段
    、期間、所獲取之利益、檢察官之具體求刑，及其等之素行
    、智識程度、生活狀況一切情狀，各量處如主文所示之刑，
    並均諭知易科罰金之折算標準。再查被告劉竣榤未曾受有期
    徒刑以上刑之宣告；被告郭秀蘭則雖曾於93年間，因違反藥
    事法案件，經本院判處有期徒刑3 月，緩刑2年確定，然業
    已緩刑期滿等情，分別有其等臺灣高等法院被告前案紀錄表
    及臺灣臺中地方法院檢察署刑案資料查註紀錄表各1份附卷
    可稽，其2人雖因一時疏失，致罹刑典，然已知所悔悟，並
    與告訴人達成和解，賠償告訴人損害，且登報道歉，此有被
    告提出之匯款委託書、支票兌領資料及道歉啟事附卷足憑，
    告訴人並均於本院審理時就辯護人請求給予被告緩刑之宣告
    表示無意見，檢察官亦請求諭知被告緩刑2年，本院綜合上
    情，認被告經此偵審經驗及刑之宣告，應知警惕而無再犯之
    虞，其所宣告之刑以暫不執行為適當，爰依刑法第74條第1
    項第1款之規定宣告緩刑2年，以啟自新。末查扣案如附表所
    示之商品，均係被告所有，且供本件犯罪所用之物，業據被
    告供承在卷，爰依刑法第38條第1項第2款規定，併予宣告沒
    收；至其餘扣案物，本院查無證據足認與本件犯罪有何直接
    關連，又非義務沒收之物，爰不併予宣告沒收，附此敘明。
四、不另為無罪諭知部分：
（一）公訴意旨略以：被告劉竣榤與郭秀蘭均明知「煜元」商標
      及圖，係煜元公司向經濟部智慧財產局申請註冊登記獲准
      ，現仍於商標專用期間內，指定使用於按摩霜、香精油、
      護膚膏等商品，未經商標權人之授權，不得於同一或類似
      商品使用相同或類似之商標，詎其等竟共同基於未經商標
      權人同意而擅自使用上揭商標於同一及類似商品上、販售
      該等仿冒品之犯意，明知其等與煜元公司簽立取得授權得
      以銷售煜元公司之16種產品之合作契約，業於97年8月3日
      期滿，之後，雙方並未另行訂立新約，是劉竣榤2人無權
      再使用上揭商標，惟其等自上開契約期滿後，擅自在如附
      表所示之非煜元公司生產之商品上使用同於前揭註冊商標
      ，並將該等商品出售予不特定人以牟利，因認被告2人尚
      違反商標法第81條之於同一商品使用相同之註冊商標罪嫌
      及同法第82條之販賣仿冒商標商品罪云云。
（二）按犯罪事實應依證據認定之，無證據不得認定犯罪事實；
      又不能證明被告犯罪或其行為不罰者，應諭知無罪之判決
      ，刑事訴訟法第154條第2項、第301條第1項分別定有明文
      。次按事實之認定，應憑證據，所謂證據，須適於為被告
      犯罪事實之證明者，始得採為斷罪資料，如未能發現相當
      證據，或證據不足以證明，自不能以推測或擬制之方法以
      為裁判基礎；又認定不利於被告之事實，須依積極證據，
      苟積極證據不足為不利於被告事實之認定時，即應為有利
      於被告之認定，更不必有何有利之證據，最高法院53年臺
      上字第2750號、30年上字第816號、40年臺上字第86號分
      別著有判例可資參照。
（三）次按商標法所稱商標之使用，指為行銷之目的，將商標用
      於商品、服務或其有關之物件，或利用平面圖像、數位影
      音、電子媒體或其他媒介物足以使相關消費者認識其為商
      標，商標法第6條定有明文。是依上開規定可知，商標之
      使用應具備下列要件：(1)使用人需有行銷商品或服務之目
      的；(2)需有標示商標之積極行為；(3)所標示者需足以使相
      關消費者認識其為商標。而判斷是否作為商標使用，除應
      依上開要件審認外，並應斟酌平面圖像、數位影音或電子
      媒體等版（畫）面之配置、字體字型、字樣大小、有無特
      別顯著性以及是否足資消費者藉以區別所表彰之商品來源
      等情綜合認定之，尚非一經標示於商品、服務或其有關之
      物件，即當然構成商標之使用。
（四）本件公訴人認被告2人共同涉犯上開罪嫌，無非係以告訴
      人及告訴代理人之指證、「煜元」商標名稱及圖之商標註
      冊資料及扣案如附表所示之商品為其主要論據。被告2人
      之辯護人則為被告等辯護稱：扣案之商品均係以順興堂為
      商標，僅產品出處、產地有標示煜元公司之字樣，核與商
      標法第81、82條之構成要件有間，應不違反商標法之規定
      等語。
（五）經查：「煜元」之名稱及商標圖樣，係告訴人公司向經濟
      部智慧財產局申請註冊，專用於按摩霜、香精油、護膚膏
      等商標法施行細則第13條第3類之商品，專用期間自98年
      10月1六日起至108年9月30日止，此固有中華民國商標註
      冊證影本（註冊號數00000000號及00000000號）及經濟部
      智慧財產局商標資料檢索服務各2份在卷足憑。然經本院
      調閱扣案如附表所示商品當庭勘驗，結果為：扣案商品僅
      於製造工廠部分標示有「煜元公司」之字樣，其餘並未有
      任何「煜元」字樣之標示，此有本院勘驗筆錄可按；又依
      扣案商品照片所示，扣案商品之瓶身及瓶蓋明顯處均有標
      示「順興堂」等字樣，且相較於製造工廠處所標示之「煜
      元公司」字樣，「順興堂」字樣之字體反有較大，且有加
      深等加以強調之情事；而其上所標示之「煜元公司」字樣
      核與所標示之工廠字號、地址及統一編號等字樣則無以明
      顯方式加以強調之情，此亦有扣案如附表所示商品可資佐
      證，故依如附表所示商品之標示整體綜合以觀，可認被告
      2 人僅係為表示如附表所示商品係告訴人公司所生產製造
      之偽造內容，並非為了行銷「煜元」商標名稱及圖之目的
      ，且亦無加以標示凸顯該商標之積極行為，實難認被告2
      人有行使商標之客觀行為。
（六）綜上所述，本院斟酌商標使用之意義認被告2人並無使用
      告訴人商標之客觀行為，尚無從成立商標法第81條及同法
      第82條各罪。此外，本院復查無其他任何積極證據足資證
      明被告2人確有檢察官所指之違反商標法犯行，揆諸前揭
      法條、最高法院判例及說明意旨，基於無罪推定之原則，
      本應為被告2人無罪之諭知，然公訴人認此部分與前開有
      罪部分有想像競合之裁判上一罪關係，爰就此部分不另為
      無罪之諭知。
據上論斷，應依刑事訴訟法第273條之1第1項、第299條第1項前
段，刑法第28條、第216條、第210條、第41條第1項前段、第74
條第1項第1款，第38條第1項第2款，判決如主文。
本案經檢察官謝志遠到庭執行職務。
中    華    民    國   100    年    6     月    30    日
                  刑事第五庭  法  官  簡璽容
以上正本證明與原本無異。
如不服本判決應於收受判決後十日內向本院提出上訴書狀，並應
敘述具體理由；其未敘述上訴理由者，應於上訴期間屆滿後二十
日內向本院補提理由書（均須按他造當事人之人數附繕本，切勿
逕送上級法院）。
                              書記官  張雅如
中    華    民    國   100    年    6     月    30    日
附表：
1、青草活絡膏（大）1112瓶
2、青草活絡膏（小）2030瓶
3、香茅膏（小）870 瓶
4、香茅膏（大）276 瓶
5、樟腦膏（大、黃色）648 瓶
6、樟腦膏（小、黃色）1120瓶
7、樟腦膏（大、綠色）910 瓶
8、樟腦膏（小、綠色）770 瓶
9、樟腦油（100cc ）50瓶
10、雪山薑霜80瓶
11、順興堂尤加利精油130 瓶
12、順興堂百花雪蓮霜（小）480 瓶
13、順興堂玫瑰精油250 瓶
14、順興堂一條根精油960 瓶
15、順興堂極品薑霜160 瓶
16、順興堂樟腦精油250 瓶
17、順興堂薄荷精油360 瓶
18、順興堂香柚精油55瓶
19、順興堂茉草精油38瓶
20、順興堂檜木精油160 瓶
21、順興堂白鶴靈芝雪蓮霜（小）120 瓶
附錄論罪科刑法條全文
中華民國刑法第216條
（行使偽造變造或登載不實之文書罪）
行使第 210 條至第 215 條之文書者，依偽造、變造文書或登載
不實事項或使登載不實事項之規定處斷。
中華民國刑法第210條
（偽造變造私文書罪）
偽造、變造私文書，足以生損害於公眾或他人者，處 5 年以下
有期徒刑。